---
title: "Hidradenite Supurativa no SUS"
subtitle: "Microdados do DATASUS · CID L73.2 · 2020–2025"
---

```{r setup}
#| include: false
source("_common.R")
```

```{r kpis-calc}
sia_n   <- D$sia |> dplyr::count() |> dplyr::collect() |> dplyr::pull(n)
pac_int <- D$sens |> dplyr::filter(nivel %in% c("frouxa","estrita"))
pac_lo  <- min(pac_int$n_pacientes); pac_hi <- max(pac_int$n_pacientes)
sih_aih <- dplyr::n_distinct(D$sih$n_aih)
sim_n   <- nrow(D$sim)
```

A **Hidradenite Supurativa (HS)** — ou acne inversa — é uma doença inflamatória
crônica da pele, subdiagnosticada, de predomínio em **mulheres adultas jovens**, com
forte impacto na qualidade de vida e peso **cirúrgico** e de **alto custo**
(adalimumabe) para o SUS. Este painel triangula três bases do DATASUS — **SIA-PA**
(ambulatorial), **SIH-RD** (internações) e **SIM-DO** (mortalidade) — no período
**2020–2025**, usando captura **restrita** (`L732`).

```{r kpis}
#| output: asis
cat(kpi_row(list(
  c(fmt_n(sia_n), "registros ambulatoriais (SIA)"),
  c(paste0(fmt_n(pac_lo), "–", fmt_n(pac_hi)), "pseudo-pacientes (SIA, intervalo)"),
  c(fmt_n(sih_aih), "internações (AIH distintas, SIH)"),
  c(fmt_n(sim_n), "óbitos com HS (SIM, 2020–2025)")
)))
```

::: {.callout-nota}
**Como ler estes números.** São indicadores de **detecção e uso de serviço**, não de
**prevalência** — a HS não tem fonte censitária. As três bases medem coisas distintas
e **não se somam**. Sem identificador de paciente no DATASUS público, "pessoas" no SIA
são uma **aproximação probabilística** reportada como intervalo (ver
[Ambulatorial](sia_hs.qmd)). Detalhes de método e limitações: `datasus_hs.md`.
:::

## Tendência da carga registrada (2020–2025)

```{r trend}
serie_sia <- D$sia |> dplyr::select(ano) |> dplyr::collect() |> dplyr::count(ano)
serie_sih <- D$sih |> dplyr::count(ano)
serie_sim <- D$sim |> dplyr::count(ano)
# eixo Y duplo: SIA (esquerda) é ~250× maior que SIH/SIM (direita)
fac <- max(serie_sia$n) / max(c(serie_sih$n, serie_sim$n))

ggplot(mapping = aes(ano)) +
  geom_line(data = serie_sia, aes(y = n, color = "SIA (ambulatorial)"), linewidth = 1.2) +
  geom_point(data = serie_sia, aes(y = n, color = "SIA (ambulatorial)"), size = 2.3) +
  geom_line(data = serie_sih, aes(y = n*fac, color = "SIH (internações)"), linewidth = 1.2) +
  geom_point(data = serie_sih, aes(y = n*fac, color = "SIH (internações)"), size = 2.3) +
  geom_line(data = serie_sim, aes(y = n*fac, color = "SIM (óbitos)"), linewidth = 1.2) +
  geom_point(data = serie_sim, aes(y = n*fac, color = "SIM (óbitos)"), size = 2.3) +
  scale_y_continuous(
    name = "SIA — registros ambulatoriais", labels = scales::label_number(big.mark = "."),
    sec.axis = sec_axis(~ . / fac, name = "SIH / SIM — registros",
                        labels = scales::label_number(big.mark = "."))) +
  scale_x_continuous(breaks = ANOS) +
  scale_color_manual(values = c("SIA (ambulatorial)" = "#5C3F6C",
                                "SIH (internações)" = "#A87FA8",
                                "SIM (óbitos)" = "#D8B4C4")) +
  labs(x = NULL, color = NULL, title = "Carga registrada de HS por base, 2020–2025",
       subtitle = "Eixo esquerdo: SIA (~250× maior). Eixo direito: SIH e SIM. 2020–2021 sob efeito da pandemia.") +
  theme_hs() +
  theme(axis.title.y.left = element_text(color = "#5C3F6C"),
        axis.title.y.right = element_text(color = "#A87FA8"))
```

A produção ambulatorial cresce de forma acentuada no período — efeito dominado por
**aumento de detecção/registro** (e incorporação do biológico), não por mudança
populacional. **2020–2021** estão sob efeito da pandemia (queda de procedimentos
eletivos/dermatológicos) e devem ser lidos como período anômalo.

## Onde a HS é detectada — taxa ambulatorial padronizada

```{r mapa}
num_sia <- D$sia |> dplyr::select(ano, uf_pcn, sexo, faixa) |> dplyr::collect() |>
  contar_estrato(col_uf = "uf_pcn")
tx_uf <- taxas_padronizadas(num_sia, D$pop, grupos = "uf")
mapa_uf(dplyr::select(tx_uf, uf, taxa_pad), valor = "taxa_pad",
        titulo = "Taxa de detecção ambulatorial de HS, padronizada por idade e sexo",
        legenda = "por 100 mil\n(pessoa-anos)")
```

A detecção concentra-se em **capitais e no Sul/Sudeste**, padrão fortemente
influenciado pela **oferta de serviços dermatológicos** — a variação geográfica mede
em grande parte **acesso**, não doença (ver [Ambulatorial](sia_hs.qmd) e o cruzamento
com a rede assistencial).

## Navegação

- **[Ambulatorial (SIA)](sia_hs.qmd)** — perfil, taxas padronizadas, pseudo-pacientes, inequidades.
- **[Internações (SIH)](sih_hs.qmd)** — peso cirúrgico, permanência, comorbidades, custos.
- **[Mortalidade (SIM)](sim_hs.qmd)** — exploratório, N baixo, HS quase invisível.
