---
title: "Ambulatorial (SIA-PA)"
subtitle: "Acesso, perfil, taxas padronizadas e pseudo-pacientes · HS · 2020–2025"
---

```{r setup}
#| include: false
source("_common.R")
sia <- D$sia |> dplyr::collect()
```

```{r kpis}
#| output: asis
pac <- D$sens
fem <- mean(sia$sexo == "Feminino", na.rm = TRUE)
modal <- sia |> dplyr::count(faixa) |> dplyr::slice_max(n, n = 1) |> dplyr::pull(faixa)
cat(kpi_row(list(
  c(fmt_n(nrow(sia)), "registros ambulatoriais"),
  c(paste0(fmt_n(min(pac$n_pacientes[pac$nivel!='registro_evento'])), "–",
           fmt_n(max(pac$n_pacientes[pac$nivel!='registro_evento']))), "pseudo-pacientes"),
  c(paste0(fmt_1(100*fem), "%"), "registros do sexo feminino"),
  c(as.character(modal), "faixa etária modal")
)))
```

O SIA-PA capta a **produção ambulatorial** com `pa_cidpri == L732`. São
**`r fmt_n(nrow(sia))` registros** em 2020–2025. A unidade é o **registro de
procedimento**, não a pessoa — ver [pseudo-pacientes](#pseudo-pacientes).

## Perfil demográfico

```{r piramide}
pir <- sia |>
  dplyr::filter(!is.na(faixa), !is.na(sexo)) |>
  dplyr::count(faixa, sexo) |>
  dplyr::mutate(n = ifelse(sexo == "Masculino", -n, n))

ggplot(pir, aes(x = faixa, y = n, fill = sexo)) +
  geom_col(width = 0.85) +
  coord_flip() +
  scale_y_continuous(labels = function(x) fmt_n(abs(x))) +
  scale_fill_manual(values = c(Masculino = "#816095", Feminino = "#5C3F6C")) +
  labs(x = "Faixa etária", y = "Registros", fill = NULL,
       title = "Pirâmide de registros por sexo e idade",
       subtitle = "HS predomina em mulheres adultas jovens (20–44).") +
  theme_hs()
```

```{r raca}
sia |>
  dplyr::mutate(raca_cor = forcats::fct_na_value_to_level(factor(raca_cor), "Não informada")) |>
  dplyr::count(raca_cor, name = "registros") |>
  dplyr::arrange(dplyr::desc(registros)) |>
  dplyr::mutate(`%` = fmt_1(100*registros/sum(registros)), registros = fmt_n(registros)) |>
  tabela_hs(titulo = "Registros por raça/cor",
            nota = "Raça/cor 99 (sem informação) reclassificada como 'Não informada'.")
```

## Taxas de detecção padronizadas

Taxas **por 100 mil**, **padronizadas por idade e sexo** (direta, padrão Censo 2022,
IC gama). São taxas de **detecção/uso**, não de prevalência.

### Como lemos as taxas

::: {.callout-nota}
**Por que padronizar?** A HS atinge sobretudo **mulheres jovens**. Um estado com
população mais jovem teria taxa bruta maior *só pela demografia*, mesmo que o risco
fosse igual — comparar taxas brutas seria injusto. A **padronização direta** responde:
*"qual seria a taxa de cada estado se todos tivessem a mesma composição de idade e
sexo?"*, usando uma **população-padrão** comum (aqui, o **Censo 2022 do Brasil**).
:::

**Como é calculada** (padronização direta, idade × sexo):

1. **Estratificar** — divide-se a população em 34 grupos: 17 faixas etárias × 2 sexos.
2. **Taxa específica** — em cada grupo: `casos ÷ população do grupo`.
3. **Aplicar à população-padrão** — `taxa do grupo × população-padrão do grupo` = casos
   "esperados" se o estado tivesse a estrutura etária do Censo 2022.
4. **Somar e dividir** pela população-padrão total (× 100 mil):

$$\text{taxa padronizada} = \frac{\sum_i (\text{taxa}_i \times \text{Pop. padrão}_i)}{\sum_i \text{Pop. padrão}_i} \times 100\,000$$

*Exemplo (2 grupos):* se em mulheres 20–40 a taxa é 40/100 mil (pop.-padrão 30 mi) e em
mulheres 60+ é 5/100 mil (pop.-padrão 20 mi), os casos esperados são 12.000 + 1.000 =
13.000 sobre 50 mi → **26 por 100 mil**. Esse valor já é comparável entre estados, pois
todos foram recalculados sobre a **mesma** população de referência.

**Detalhes do projeto:** o cálculo usa `epitools::ageadjust.direct()`; o intervalo de
confiança vem pelo **método gama (Fay–Feuer)**, robusto a contagens pequenas em alguns
estratos. A taxa **nacional** é a taxa direta sobre todos os registros do país (ponderada
pelo volume real), **não** a média simples das 27 UFs.

> ⚠️ A padronização corrige o efeito de **idade e sexo** — mas **não** corrige o efeito
> do **acesso**. Por isso as taxas seguem sendo de **detecção/uso**, e a forte
> associação com a oferta de dermatologistas (adiante) permanece.

```{r serie-pad}
num <- contar_estrato(sia, col_uf = "uf_pcn")
serie <- taxas_padronizadas(num, D$pop, grupos = "ano")
ggplot(serie, aes(ano, taxa_pad)) +
  geom_ribbon(aes(ymin = ic_inf, ymax = ic_sup), fill = "#D8B4C4", alpha = 0.5) +
  geom_line(color = "#5C3F6C", linewidth = 1.1) +
  geom_point(color = "#5C3F6C", size = 2.3) +
  scale_x_continuous(breaks = ANOS) +
  labs(x = NULL, y = "por 100 mil (padronizada)",
       title = "Taxa de detecção ambulatorial de HS, padronizada",
       subtitle = "Crescimento dominado por aumento de detecção. 2020–2021 sob efeito da pandemia.") +
  theme_hs()
```

```{r tab-uf}
df_uf <- taxas_padronizadas(num, D$pop, grupos = "uf") |>
  dplyr::mutate(regiao = mapear_uf_regiao(uf)) |>
  dplyr::arrange(regiao, dplyr::desc(taxa_pad)) |>
  dplyr::transmute(regiao, UF = uf, Eventos = fmt_n(eventos),
                   `Taxa bruta` = fmt_1(taxa_bruta), `Taxa padronizada` = fmt_1(taxa_pad),
                   `IC95%` = paste0(fmt_1(ic_inf), "–", fmt_1(ic_sup)))

flextable::as_grouped_data(df_uf, groups = "regiao") |>
  flextable::as_flextable(hide_grouplabel = TRUE) |>
  flextable::theme_booktabs() |>
  flextable::bg(part = "header", bg = "#5C3F6C") |>
  flextable::color(part = "header", color = "white") |>
  flextable::bold(part = "header") |>
  flextable::bg(i = ~ !is.na(regiao), bg = "#EFE7F0") |>
  flextable::bold(i = ~ !is.na(regiao)) |>
  flextable::color(i = ~ !is.na(regiao), color = "#3E2A4D") |>
  flextable::fontsize(size = 10, part = "all") |>
  flextable::padding(padding = 4, part = "all") |>
  flextable::set_caption("Taxa de detecção ambulatorial por região e UF (pool 2020–2025, pessoa-anos)") |>
  flextable::add_footer_lines("Padronização direta idade×sexo, padrão Censo 2022. Linhas em destaque = região. A variação reflete fortemente a oferta de serviços (acesso), não só doença.") |>
  flextable::fontsize(size = 8, part = "footer") |>
  flextable::color(color = "#5b5165", part = "footer") |>
  flextable::autofit()
```

### Estrato-alvo: mulheres 20–39

```{r alvo}
alvo_f <- c("20-24","25-29","30-34","35-39")
taxa_bruta(dplyr::filter(num, sexo=="Feminino", faixa %in% alvo_f),
           dplyr::filter(D$pop, sexo=="Feminino", faixa %in% alvo_f),
           grupos = "ano") |>
  ggplot(aes(ano, taxa_bruta)) +
  geom_col(fill = "#816095", width = 0.65) +
  geom_text(aes(label = fmt_1(taxa_bruta)), vjust = -0.4, size = 3.2, color = "#3E2A4D") +
  scale_x_continuous(breaks = ANOS) +
  labs(x = NULL, y = "por 100 mil", title = "Taxa de detecção em mulheres 20–39 anos",
       subtitle = "Estrato mais sensível ao sinal da HS.") +
  theme_hs()
```

## Inequidade geográfica: evolução por estado

```{r heatmap}
#| fig-height: 9
hm <- sia |>
  dplyr::filter(!is.na(uf_pcn)) |>
  dplyr::count(ano, uf = uf_pcn) |>
  tidyr::complete(ano = ANOS, uf = UFS, fill = list(n = 0)) |>
  dplyr::mutate(regiao = factor(mapear_uf_regiao(uf),
                  levels = c("Norte","Nordeste","Centro-Oeste","Sudeste","Sul")))
uford <- hm |> dplyr::group_by(uf, regiao) |>
  dplyr::summarise(tot = sum(n), .groups = "drop") |>
  dplyr::arrange(regiao, tot) |> dplyr::pull(uf)
hm <- dplyr::mutate(hm, uf = factor(uf, levels = uford))

ggplot(hm, aes(factor(ano), uf, fill = n)) +
  geom_tile(color = "white", linewidth = 0.4) +
  geom_text(aes(label = fmt_n(n), color = n > max(n)/8), size = 2.5, show.legend = FALSE) +
  facet_grid(regiao ~ ., scales = "free_y", space = "free_y", switch = "y") +
  scale_fill_gradient(low = "#E9CDC9", high = "#5C3F6C", trans = "log1p",
                      breaks = c(0, 10, 100, 1000, 10000),
                      labels = scales::label_number(big.mark = ".")) +
  scale_color_manual(values = c(`TRUE` = "white", `FALSE` = "#3E2A4D")) +
  labs(x = NULL, y = NULL, fill = "Registros/ano",
       title = "Evolução dos registros ambulatoriais de HS por estado",
       subtitle = "Por UF de residência, agrupado por região. Cor em escala log; rótulos = contagem real.") +
  theme_minimal(base_size = 11) +
  theme(panel.grid = element_blank(), legend.position = "top",
        strip.placement = "outside",
        strip.text.y.left = element_text(angle = 0, face = "bold", color = "#3E2A4D"),
        plot.title = element_text(face = "bold", color = "#3E2A4D")) +
  guides(fill = guide_colorbar(barwidth = unit(8, "cm"), barheight = unit(0.4, "cm")))
```

O mapa de calor expõe a **concentração persistente** da produção ambulatorial em poucos
estados (SP, PR, e capitais), com **vazios** ou contagens muito baixas em boa parte do
Norte e Nordeste ao longo de todos os anos — coerente com **barreira de acesso e
subdetecção**, não ausência de doença. Note ainda o degrau de **2020–2021** (pandemia)
e a aceleração subsequente, puxada pela difusão do biológico.

### Oferta de dermatologistas e o confundimento por acesso

A detecção da HS depende de haver quem a diagnostique. Cruzando a **densidade de
dermatologistas** (CNES, CBO 223117/225135, por 100 mil habitantes) com a taxa de
detecção padronizada, por UF, o padrão de **acesso** fica explícito.

```{r derm-scatter}
#| fig-height: 5.2
derm <- readRDS(here::here("data/denominators/dermatologistas_uf.rds")) |>
  dplyr::filter(!is.na(derm_por_100k)) |>
  dplyr::group_by(uf, regiao) |>
  dplyr::summarise(derm_100k = mean(derm_por_100k), .groups = "drop")
sc <- taxas_padronizadas(num, D$pop, grupos = "uf") |>
  dplyr::select(uf, taxa_pad) |>
  dplyr::left_join(derm, by = "uf")
rho <- cor(sc$derm_100k, sc$taxa_pad, use = "complete.obs")

ggplot(sc, aes(derm_100k, taxa_pad)) +
  geom_smooth(method = "lm", se = TRUE, color = "#5C3F6C", fill = "#D8B4C4", alpha = 0.4) +
  geom_point(aes(color = regiao), size = 3) +
  geom_text(aes(label = uf), size = 2.8, vjust = -0.8, color = "#3E2A4D", check_overlap = TRUE) +
  scale_color_manual(values = PAL_HS) +
  labs(x = "Dermatologistas por 100 mil hab. (CNES, média 2020–2025)",
       y = "Taxa de detecção de HS padronizada (/100 mil)", color = "Região",
       title = "Oferta de dermatologistas × detecção de HS, por UF",
       subtitle = paste0("Correlação de Pearson r = ", fmt_1(rho),
                         ". A detecção acompanha a oferta — sinal de barreira de acesso.")) +
  theme_hs()
```

A associação positiva entre **oferta de dermatologia** e **detecção de HS** indica que a
variação geográfica das taxas mede, em boa parte, **capacidade diagnóstica instalada** —
não a distribuição real da doença. UFs com poucos dermatologistas tendem a registrar
menos HS, reforçando a hipótese de **subdetecção por barreira de acesso** no interior do
país (ver [Considerações finais](consideracoes_finais.qmd)).

## Pseudo-pacientes {#pseudo-pacientes}

Sem identificador de paciente no SIA público, estimamos pessoas por **record linkage**
de quase-identificadores (sexo, ano de nascimento, município, raça/cor). O resultado é
um **intervalo**, não um número exato (método: `datasus_hs.md` §5.1).

```{r sens}
D$sens |>
  dplyr::transmute(Nível = nivel, Regra = regra,
                   `Pseudo-pacientes` = fmt_n(n_pacientes),
                   `Registros/paciente` = fmt_1(reg_por_paciente)) |>
  tabela_hs(titulo = "Sensibilidade da chave de individualização",
            nota = "Intervalo [frouxa; estrita]. Colisão domina em municípios grandes; fragmentação na cauda crônica. Não é contagem oficial de pacientes.")
```

::: {.callout-nota}
**Leitura.** De `r fmt_n(nrow(sia))` registros para **~`r fmt_n(min(D$sens$n_pacientes[D$sens$nivel!='registro_evento']))`–`r fmt_n(max(D$sens$n_pacientes[D$sens$nivel!='registro_evento']))` pseudo-pacientes**
(≈ 5–6 registros por pessoa). Em capitais a desambiguação é fundamentalmente limitada
pela colisão de atributos — as taxas seguem sendo de **detecção/uso**.
:::

## Quem maneja e com quais procedimentos

```{r proc}
sigtab <- readRDS(here::here("data/denominators/sigtab.rds"))  # cache de fetch_sigtab()
proc <- sia |>
  dplyr::count(pa_proc_id, name = "registros") |>
  dplyr::slice_max(registros, n = 10) |>
  dplyr::left_join(sigtab, by = "pa_proc_id") |>
  dplyr::mutate(proc_nome = stringr::str_to_sentence(proc_nome),
                `%` = fmt_1(100*registros/nrow(sia)), registros = fmt_n(registros))
proc |>
  dplyr::transmute(`Código` = pa_proc_id, Procedimento = proc_nome, Registros = registros, `%` = `%`) |>
  tabela_hs(titulo = "Procedimentos ambulatoriais mais frequentes em HS (rótulos SIGTAP)",
            nota = "Nomes obtidos via microdatasus::fetch_sigtab(). Três apresentações de adalimumabe (0604380…) concentram a maior parte da produção.")
```

```{r ada-share}
ada <- sia |> dplyr::summarise(p = mean(stringr::str_starts(pa_proc_id, "060438"))) |> dplyr::pull(p)
```

::: {.callout-nota}
**A produção ambulatorial de HS é dominada pelo alto custo.** Cerca de
**`r fmt_1(100*ada)`%** dos registros são **dispensação de adalimumabe**
(procedimentos `0604380…`, biológico do CEAF). Implicações: (a) o "crescimento da
detecção" no SIA reflete em grande parte o **avanço do biológico**, não apenas
diagnóstico novo; (b) ao contrário do previsto, o **eixo de custo do adalimumabe é
rastreável** aqui via `pa_proc_id`/`pa_valapr` (e não exige a base APAC); (c) os
~5–6 registros por pseudo-paciente correspondem, sobretudo, a **dispensações mensais**
do medicamento.
:::

### Transição para biossimilares por estado

Os três procedimentos de adalimumabe correspondem ao **referência** e a dois
**biossimilares** (A e B). Entre 2022 e 2025 o SUS migrou rapidamente do medicamento de
referência para os biossimilares — uma substituição com forte impacto de custo.

```{r ada-tipos}
#| fig-height: 10
labs_ada <- c("0604380062" = "Referência",
              "0604380127" = "Biossimilar A",
              "0604380135" = "Biossimilar B")
ada <- D$sia |>
  dplyr::filter(pa_proc_id %in% names(labs_ada)) |>
  dplyr::select(ano, uf_pcn, pa_proc_id) |> dplyr::collect() |>
  dplyr::filter(!is.na(uf_pcn)) |>
  dplyr::count(ano, uf = uf_pcn, pa_proc_id) |>
  dplyr::mutate(tipo = factor(labs_ada[pa_proc_id],
                              levels = c("Referência","Biossimilar A","Biossimilar B")),
                regiao = mapear_uf_regiao(uf))
# ordenar facetas por região e, dentro, por volume total
ord <- ada |> dplyr::group_by(uf, regiao) |> dplyr::summarise(t = sum(n), .groups = "drop") |>
  dplyr::arrange(regiao, dplyr::desc(t)) |> dplyr::pull(uf)
ada <- dplyr::mutate(ada, uf = factor(uf, levels = ord))

ggplot(ada, aes(factor(ano), n, fill = tipo)) +
  geom_col(position = "fill", width = 0.9) +
  facet_wrap(~ uf, ncol = 6) +
  scale_fill_manual(values = c("Referência" = "#5C3F6C",
                               "Biossimilar A" = "#A87FA8",
                               "Biossimilar B" = "#E9CDC9")) +
  scale_y_continuous(labels = scales::percent_format()) +
  labs(x = NULL, y = "Composição da dispensação", fill = NULL,
       title = "Adalimumabe: referência vs biossimilares, por estado e ano",
       subtitle = "Proporção de cada apresentação nas dispensações de HS. UF por residência, agrupadas por região.") +
  theme_hs(base_size = 10) +
  theme(axis.text.x = element_text(angle = 90, vjust = 0.5, size = 7),
        legend.position = "top", panel.grid = element_blank())
```

A migração é nítida e quase universal: estados que em 2020–2021 dispensavam **só o
referência** passam, até 2025, a usar majoritariamente **biossimilares** — com ritmos
distintos entre UFs (algumas adotam o Biossimilar A já em 2023; outras mantêm o
referência por mais tempo). Estados com poucas células refletem **baixo volume de
dispensação** (acesso restrito ao biológico), não preferência por uma apresentação.

## Limitações

::: {.callout-nota}
Captura **restrita** (`L732`) → subestima HS leve (codificada como abscesso `L02x`);
**viés de gravidade** (o capturado tende a HS moderada/grave); **pa_munpcn** pode
mudar (fragmentação); **2020–2021** sob pandemia; taxas de **detecção/uso**, não
prevalência. Detalhes: `datasus_hs.md` §9.
:::
