---
title: "Mortalidade (SIM-DO)"
subtitle: "Exploratório · HS quase invisível na mortalidade · 2020–2025"
---

```{r setup}
#| include: false
source("_common.R")
sim <- D$sim
cb <- sum(grepl("L732", sim$causabas), na.rm = TRUE)
```

```{r kpis}
#| output: asis
cat(kpi_row(list(
  c(fmt_n(nrow(sim)), "óbitos com HS (qualquer campo)"),
  c(fmt_n(cb), "óbitos com HS como causa básica"),
  c(paste0(fmt_1(mean(sim$idade_anos, na.rm=TRUE)), " anos"), "idade média ao óbito"),
  c(paste0(fmt_1(100*mean(sim$sexo=="Feminino", na.rm=TRUE)), "%"), "do sexo feminino")
)))
```

::: {.callout-nota}
**Análise exploratória, N muito baixo.** A HS **quase nunca** é registrada na
mortalidade: em 2020–2025 há **`r fmt_n(nrow(sim))` óbitos** com `L732` em qualquer
campo da DO e **apenas `r fmt_n(cb)`** como **causa básica**. O ano de **2025 é
preliminar** (prévia opendatasus). Não calcule taxas — trate como casuística.
:::

## Distribuição temporal e fonte

```{r serie}
sim |>
  dplyr::count(ano, fonte) |>
  ggplot(aes(factor(ano), n, fill = fonte)) +
  geom_col(width = 0.7) +
  geom_text(aes(label = n), position = position_stack(vjust = 0.5), color = "white", size = 3.4) +
  scale_fill_manual(values = c(datasus_sim_do = "#5C3F6C",
                               opendatasus_preliminar_2025 = "#A87FA8"),
                    labels = c("DATASUS SIM-DO", "opendatasus (preliminar)")) +
  labs(x = NULL, y = "Óbitos com HS", fill = NULL,
       title = "Óbitos com HS por ano e fonte",
       subtitle = "2025 = prévia opendatasus; completude/codificação podem diferir.") +
  theme_hs()
```

## Onde a HS aparece na Declaração de Óbito

```{r posicao}
sim |>
  dplyr::mutate(posicao = dplyr::if_else(grepl("L732", causabas), "Causa básica",
                                         "Causa contribuinte (linhas)")) |>
  dplyr::count(posicao, name = "obitos") |>
  dplyr::mutate(`%` = fmt_1(100*obitos/sum(obitos))) |>
  tabela_hs(titulo = "Posição da HS na DO",
            nota = "HS é quase sempre causa contribuinte, não básica — coerente com mortalidade por causas associadas (sepse, comorbidades), não pela HS em si.")
```

## Perfil por sexo e idade

```{r perfil}
sim |>
  dplyr::filter(!is.na(faixa), !is.na(sexo)) |>
  dplyr::count(faixa, sexo) |>
  ggplot(aes(faixa, n, fill = sexo)) +
  geom_col(position = "dodge", width = 0.8) +
  scale_fill_manual(values = c(Masculino = "#816095", Feminino = "#5C3F6C")) +
  labs(x = "Faixa etária", y = "Óbitos", fill = NULL,
       title = "Óbitos com HS por sexo e faixa etária",
       subtitle = "N baixo — interpretar como casuística, não distribuição estável.") +
  theme_hs() + theme(axis.text.x = element_text(angle = 45, hjust = 1))
```

## Limitações

::: {.callout-nota}
**Subnotificação quase total** da HS como entidade na mortalidade; N muito baixo
inviabiliza taxas; **2025 preliminar**; mortalidade reflete causas associadas, não a
HS diretamente. Exploratório por natureza. `datasus_hs.md` §9.
:::
